【裁判字號】    89,婚,410
【裁判日期】    891212
【裁判案由】    確認婚姻關係不存在
【裁判全文】
臺灣板橋地方法院民事判決    八十九年婚字第四一○號
    原      告  乙○○
    訴訟代理人  蔡明熙律師
    被      告  甲○○      住台北縣三重市○○路○段二四號四樓
右當事人間確認婚姻關係不存在事件，本院判決如左：
    主      文
確認原告與被告間之婚姻關係不存在。
訴訟費用由被告負擔。
    事    實
甲、原告方面：
  一、聲明：求為判決如主文所示。
  二、陳述：
  （一）緣兩造間同居多年，民國（下同）八十八年一月二十二日，原告於台安醫院
        產下一女呂瑞風，翌日被告即持空白之結婚證書，要原告於其上簽名，並表
        示先簽結婚證書，他日再補辦結婚典禮，原告因而於結婚證書上簽名。詎被
        告竟於該結婚證書上填載兩造於八十八年一月一日結婚等字樣，於同年二十
        五日持向臺北縣新莊市戶政事務所辦妥結婚登記，其後卻遲不辦理結婚典禮
        。
  （二）按結婚應有公開儀式及二人以上之證人，違背該法定方式者，其結婚無效，
        民法第九百八十二條第一項、第九百八十八條第一款分別定有明文。兩造間
        之結婚不具備公開儀式之法定方式，依上開規定，該結婚為無效，兩造之婚
        姻關係即不存在。目前兩造之戶籍登記為夫妻關係，與事實不符，而該婚姻
        關係存在與否，即屬不確定狀態，原告實有請求確認兩造婚姻關係不存在之
        必要，為此提起本件訴訟。
  三、證據：提出戶籍謄本一件、結婚證書影本一件為證，並聲請訊問證人呂許淑貞
      、林佳霖、呂佳展。
乙、被告方面：
  一、聲明：原告之訴駁回。
  二、陳述：兩造結婚有徵得雙方家長同意，但確實未舉行結婚之公開儀式，也沒有
      證人在場，當時是因為小孩出生要報戶口才去辦理結婚登記。結婚證書是原告
      生產完後，在家裏簽寫的，證人呂嘉展、林佳霖分別為被告的弟弟、弟媳，主
      婚人呂許淑貞是被告母親。但是後來曾在原告家裏請客，也有公開儀式。
  三、證據：聲請訊問證人莊余富祐。
    理    由
甲、程序方面：
  一、按確認婚姻成立或不成立之訴，專屬夫妻之住所地法院管轄。查兩造辦理結婚
      登記後之共同住所地為台北縣新莊市○○路三十九號，有原告提出之戶籍謄本
      可佐，故本院自有管轄權。
  二、本件兩造於戶籍登記資料中載明有婚姻關係存在，依民法第九百八十二條第二
      項之規定，推定兩造已結婚。原告主張兩造間並無舉行公開儀式等結婚之行為
      ，因兩造間婚姻關係存否不明確，致原告在私法上之地位有受侵害之危險，得
      以確認婚姻關係不存在判決除去之，原告實有提起本件確認之訴之法律上利益
      。
乙、得心證之理由：
  一、原告主張兩造基於長女呂瑞風已出生，遂由被告於八十八年一月二十五日持結
      婚登記書，至戶政事務所辦理結婚登記，惟雙方並未舉行結婚公開儀式之事實
      ，業據兩造辦理結婚登記所憑之結婚證書上所載主婚人呂許淑貞、介紹人林佳
      霖、證婚人呂嘉展到場分別證述稱：「（問兩造實際上有無舉行婚禮？）沒有
      ，也沒有公開儀式．．．」、「沒有婚禮，也沒有公開儀式．．．結婚證書是
      兩造簽好名後拿來家裡客廳讓我（呂許淑貞）簽的」、「沒有婚禮，也沒有公
      開儀式，結婚證書是被告拿來家裡給我（林佳霖）及我先生呂嘉展簽的」等語
      甚明，應堪信為真實。
  二、按結婚不具備公開儀式及二人以上之證人者，無效，民法第九百八十八條第一
      款定有明文，我國民法雖無婚姻不成立之規定，同法第七十三條對不具法律特
      別成立要件者，亦規定為「無效」，未明確劃分「無效」與「不成立」之區別
      ，但理論上法律行為必須成立後，才有是否無效之問題，民事訴訟法第五百六
      十八條第一項亦規定得提起確認婚姻不成立之訴。本件兩造既無舉行公開結婚
      儀式，實質上該婚姻未備法定方式，根本無結婚之行為，欠缺法律行為之特定
      成立要件，應為不成立，亦即兩造間之婚姻關係並不存在，故原告訴請確認與
      被告間之婚姻關係不存在，即為有理由，應予准許。
  三、本件事證已臻明確，被告另聲請訊問證人莊余富祐，核無必要，爰不予傳訊，
      並此敘明。
丙、據上論結：本件原告之訴為有理由，依民事訴訟法第七十八條，判決如主文。
中      華      民      國    八十九    年     十二     月     十二     日
                                    臺灣板橋地方法院家事法庭
~B法      官  許月珍
右為正本係照原本作成
如對本判決不服須於判決送達後二十日內向本院提出上訴狀
中      華      民      國    八十九    年     十二     月     十三     日
~B法院書記官  馬文慶


司法院資訊處製作；財團法人民間司法改革基金會備份。
